【裁判字號】    97,聲再,436
【裁判日期】    980730
【裁判案由】    詐欺等
【裁判全文】
臺灣高等法院刑事裁定                 97年度聲再字第436號
再審聲請人
即受判決人  甲○○
上列聲請人即受判決人因詐欺等案件，對於本院97年度上易字第
1608號，中華民國97年11月13日第二審確定判決（第一審案號：
臺灣臺北地方法院95年度重易字第2號；起訴案號：臺灣臺北地
方法院檢察署94年度偵字第1608號），聲請再審，本院裁定如下
：
    主  文
再審之聲請駁回。
    理  由
一、聲請意旨略以：伊就足生影響判決之重要證據漏未審酌及因
    發現確實之新證據，依法聲請再審，其理由如下：(一)本件5
    家保險公司決定賠償油源股份有限公司（下稱油源公司）新
    臺幣（下同）3億3千萬元，係基於油源公司與5家保險公司
    及2家公證公司在財政部保險司所協調之會議結論（見聲證
    一），而非依據油源公司所提出之庫存異動表計算所致；(二)
    油源公司除已取得原確定判決認非因詐欺所得之營業中斷險
    4千萬元賠償外，另就建築物、機器設備及貨物等2億3千萬
    元之賠償部分，依太平產物保險股份有限公司太總93字第11
    9號函（見聲證二），可知油源公司並非經聲請理賠，即取
    得理賠保險金，且該保險公司迄今尚未給付該2億3千萬元之
    保險金，從而伊何來以詐術使5家保險公司為財產上之處分
    ，即原確定判決不應論處聲請人詐欺既遂罪。又伊於判決確
    定後，取得華山保險公司函文及相關附件資料，顯示油源公
    司確實未收取得原確定判決所認定之保險理賠金2億3千萬元
    ，此為原審審理時已存在之事實，而不及調查審酌之證據，
    自屬確實之新證據；(三)證人己○○於第一審之證述內容（見
    聲證三、四）與證人庚○○於第二審審理時之證述內容（見
    聲證五），足認伊確實並未使他人為業務登載不實之行為，
    惟原確定判決並未說明何以不採信之理由；(四)證人戊○○於
    第一審審理時證稱（見聲證六）油源公司提供之理賠資料，
    僅供公證公司參考，公證公司仍須確認起火肇因及核對貨物
    受損程度、數量，始估算理賠數額，從而保險公司並未因聲
    請人提供之理賠資料而陷於錯誤，據為理賠之事實，原確定
    判決理由中亦未就此部分說明何以不採信之理由；(五)證人丁○○之證詞（見聲證六、七），除已說明保險公司及公證公
    司就理賠部分均依循審核程序，並證明聲請人確未指示丙○○偽造庫存異動日報表，原確定判決未予審酌，復未說明不
    採之理由；(六)公證公司所提出之公證報告（見聲證八至十二
    ）即足以證明公證公司估算理賠金，並非以油源公司提出之
    庫存異動日報表為憑，原確定判決未審酌上開公證報告，顯
    有重要證據漏未審酌之事由。綜上所陳，原確定判決有上開
    諸多重要證據漏未審酌，且發現確實之新證據，爰懇請鈞院
    准予再開審理程序云云。
二、經查：
  (一)按不得上訴於第三審法院之案件，其經第二審確定之有罪判
    決，如就足生影響於判決之重要證據漏未審酌者，固得為受
    判決人之利益聲請再審，刑事訴訟法第421條定有明文。惟
    所謂「足生影響於判決之重要證據漏未審酌」，係指該證據
    業經提出但法院未予調查或經聲請調查而未予調查，致該確
    定判決漏未審酌，且該證據如經審酌採取，顯足生影響該判
    決之結果，並應為受判決人有利之判決始足當之，如不足以
    推翻原確定判決所認定罪名之證據，即非足生影響於原判決
    之重要證據。又當事人所提出之證據，不足以影響判決結果
    ，或經第二審法院依調查結果，本於論理法則、經驗法則，
    捨棄而不予採取者，即難據以開始再審之程序。次按證據之
    取捨，法院有自由判斷之職權，倘被害人、證人、或被告之
    陳述有部分前後不一致，或相互間有所歧異時，究竟何者為
    可採，何者為不足採，法院原得本其自由心證予以斟酌取捨
    。原審採用不利於被告之供述為判決之基礎，而捨棄不採彼
    等所為有利於被告之供述，若無違經驗法則或論理法則，雖
    原判決未敘明捨棄不採彼等所為有利於被告供述之理由，亦
    顯然於判決之結果無影響，自不容任意指為違法（最高法院
    78年度台上字第104號判決意旨參照）。又再審係就確定判
    決事實錯誤而設之救濟方法，與非常上訴旨在糾正法律上之
    錯誤不同。故如確定判決違背法令，雖可依非常上訴之方法
    謀求救濟，要不能據為聲請再審之理由。
  (二)再按刑事訴訟法第420條第1項第6款所謂發現確實之新證據
    ，係指該證據於事實審法院判決前已經存在，為法院、當事
    人所不知，不及調查斟酌，至其後始行發現，且就證據本身
    形式上觀察，固不以絕對不須經過調查程序為條件，但必須
    顯然可認為足以動搖原有罪確定判決，而為受判決人無罪、
    免訴、免刑或輕於原判決所認罪名之判決者為限。故受理聲
    請再審之最後事實審法院，應就聲請再審理由之所謂「新證
    據」，是否具備事實審判決前已經存在，為法院、當事人所
    不知，事後方行發見之「嶄新性」（或稱「新規性」），及
    顯然足以動搖原有罪確定判決，應另為無罪、免訴、免刑或
    輕於原判決罪名之「顯然性」（或稱「確實性」）二要件，
    加以審查，為判斷應否准予開始再審之準據，二者不可或缺
    ，否則即不能據為再審之原因（最高法院93年度台抗字第98
    號、86年度台抗字第477號裁判要旨參照）。而所謂「確實
    」之新證據，係指其證據之本身在客觀上可認為真實，毋須
    經過調查，即足以動搖原判決，使受刑人得受有利之裁判者
    而言，若在客觀上就其之真實性如何，尚欠明瞭，非經相當
    之調查，不能辨其真偽，即與確實新證據之「確實」涵義不
    符，自難採為聲請再審之理由（最高法院85年度台抗字第34
    1號、424號裁定均同此旨）。
  (三)本件聲請人甲○○所涉詐欺等案件，認定其犯罪事實所憑之
    證據及認定之理由，業經原確定判決於理由欄說明「被告甲○○供承係油源公司及和協公司董事長陳中和之特別助理，
    負責協助處理油源公司彰濱廠技術管理及危機處理等業務，
    油源公司發生本件火災後，上述5家保險公司依油源公司所
    提出之庫存異動日報表協定同意火災理賠金，就建築物、機
    器設備及貨物等，賠償共計2億3千萬元等事實，惟辯稱：並
    未指示丙○○製作不實之報表，且所製作之庫存異動日報表
    所載與實際庫存量相符云云。然查，被告所述上開發生火災
    及5家保險公司協定同意就建築物、機器設備及貨物等損失
    之火災理賠金共計2億3千萬元之事實，並經同案被告陳中和
    於偵查中供稱：甲○○在和協公司是擔任總經理之特別助理
    ，油源公司發生火災，請領保險金之事務是由伊友人佘先生
    、楊先生及甲○○幫忙處理等情相符，並有油源公司基本資
    料查詢表、彰化縣消防局民國90年4月30日火災原因調查報
    告書、玉山商業銀行中山分行91年7月26日玉中山（存）字
    第9100517號函及所附油源公司帳戶交易明細表及太平產物
    保險股份有限公司93年10月20日太總（93）字第119號函等
    在卷可參。且被告甲○○於火災發生後之90年3月初某日，
    指示油源公司廠務人員丙○○重新製作油源公司彰濱廠不實
    之90年2月6日至同年月9日庫存異動日報表，虛增片狀PA庫
    存量之金額達1,119萬2,800元，並將實際存放在油源公司台
    中廠之齒輪油、液壓油，虛增至該油源公司彰濱廠之庫存異
    動日報表中後予以簽核，並據以向保險公司申請理賠等情，
    業據證人丙○○於偵查中證述綦詳，並核與證人即油源公司
    彰濱廠管理部現場主管乙○○於第一審法院審理時所證情節
    大致相符，且證人丙○○所製作之油源公司彰濱廠庫存日報
    表除須經油源公司彰濱廠廠長己○○簽名外，另須呈請被告
    甲○○簽核後，再匯整傳回台北公司等情，亦據被告甲○○
    於偵查中供承在卷，並有油源日報、油源公司彰濱廠庫存異
    動日報表、原料異動合計表等在卷可稽。被告甲○○雖辯稱
    並無指示丙○○製作虛偽之庫存異動日報表云云，惟查油源
    公司彰濱廠發生本件火災，油源公司為向保險公司申請理賠
    ，因而由該公司彰濱廠廠務人員丙○○製作火災發生時之庫
    存日報表，然倉庫設有管理員，其內究存放若干片狀ＰＡ庫
    存量，自有相關文件之記載可參，儘可依逐日填載之入庫單
    及出貨單以資核計，此據證人即彰濱廠副廠長辛○○證稱入
    庫單扣除出貨單，加上之前結存之數量，就是ＰＡ之庫存量
    等語可參，從而倉庫內究有若干片狀ＰＡ之庫存量，自可依
    逐日填載之「結存數量」、「入庫單」及「出貨單」予以核
    計，依此本件火災發生前既有文件所核計而得之火災當時庫
    存量，當無先後會有不同庫存量之可言，並說明倉庫存放之
    貨物因遭火災燒燬，本已無從依實際盤點以核計庫存量，可
    見證人庚○○於本院審理時雖到庭證稱：火災發生後有參與
    盤點，依丙○○原所製作之庫存表核對倉庫之庫存量後，發
    現ＰＡ有短少，報表少寫了幾百包云云，惟因倉庫存放之貨
    物既已遭燒燬，實無從進行實際數量之盤點，況庚○○係擔
    任工廠之品保人員，負責品保、抽驗，不負責倉庫存量、入
    庫、繳庫，故證人庚○○從何知悉倉庫之庫存量與原所製作
    之庫存表有差異，是證人庚○○上揭所述，自難遽採為有利
    於被告甲○○之認定。再依卷附庫存異動日報表所示，90年
    2月6日關於片狀ＰＡ之庫存量原記載為『392,150』，復記
    載為『495,550』，嗣又記載為『674,050』，另依油源公司
    台中廠90年2月6日庫存異動日報表所載，其中並有結存「80
    W90齒輪油」16,000Ｌ、「SAE140齒輪油」22,200Ｌ及「液
    壓油AW─68」20,200Ｌ，證人丙○○首次所製作之油源公司
    彰濱廠90年2月6日至同年月8日之庫存異動日報表中又無上
    開「80W90齒輪油」、「SAE140齒輪油」及「液壓油AW─68
    」之庫存記載，其先後之差異，顯係因人為故意擅改而成，
    並參酌證人丙○○僅係受僱於油源公司彰濱廠之廠務人員，
    要無因虛捏庫存量而得獲取何利益，實無必要自行虛捏公司
    庫存數量而陷己於罪之理，是證人丙○○證稱係依被告甲○○之指示，更改二次片狀ＰＡ庫存量及虛列實際存放在油源
    公司台中廠之上開齒輪油及液壓油等物在庫存表等情，應屬
    事實，至堪採信，顯見被告甲○○所辯並無指示丙○○虛偽
    製作庫存表云云，尚無足採。另據證人丁○○證稱：工廠之
    庫存異動日報表會作為火災損失之計算基礎，因為火災保險
    有貨物之損失，貨物之損失公證公司會要求依當時狀況即當
    日貨物之庫存，因為火災已將貨物燒掉，所以必須從日報表
    來確認當下貨物是否存在等語，被告甲○○既指示丙○○製
    作上開與實際庫存量不符之虛偽報表，據以提出向本件5家
    保險公司申請理賠，該5家承保公司因而陷於錯誤，依上開
    庫存異動日報表同意火災理賠金，就建築物、機器設備及貨
    物等，賠償共計2億3千萬元等情，此有本件火損案油源公司
    申請理賠之相關文件、大華公證有限公司91年6月10日華證
    字第91070號公證報告書及英商麥理倫國際公證有限公司91
    年4月29日修正後之結案報告書等在卷可稽，是被告甲○○
    顯然以此虛偽製作之庫存表提出於承保公司，據以詐得其中
    虛增之片狀PA庫存量之金額11,192,800元及油源公司原存放
    台中廠之「80W90齒輪油」、「SAE140齒輪油」及「液壓油
    AW─68」庫存量計2,277,600元」等語，已詳述認定事實所
    憑之依據及得心證之理由。
  (四)聲請意旨(一)、(六)所稱之證據，原確定判決竟未予採納，顯有
    重要證據漏未審酌云云，惟此乃係法院依憑論理法則及經驗
    法則，本其自由心證對證據予以取捨及判斷所為之結果，此
    屬原確定判決對證據所為之判斷及取捨，本屬其職權之適法
    行使，要非漏未審酌，自難徒憑己見，任意主張對證據有相
    異評價，指摘原確定判決為由而聲請再審。至聲請意旨(三)至
    (五)所述證人己○○、庚○○、戊○○及丁○○對其所為有利
    之證述，原確定判決均未就該部分說明不採之理由，自屬漏
    未審酌云云，然證人所作不同之證言，究以何者為可採，事
    實審法院本得參酌其他相關證據為自由之判斷，苟無違於經
    驗法則及論理法則，即難指為違法，原確定判決已詳述依前
    開證據，作為判決之基礎，核屬事實審法院就證據證明力自
    由判斷職權之合法行使，並未違法，至於不採納證人己○○
    、庚○○、戊○○及丁○○等人部分之證言，亦即原確定判
    決既採用其他之證據或證述證明聲請人犯罪，則上開未經採
    用之證據，自有明確說明採納其中一部分，原即含有摒棄與
    其相異部分之意，此乃證據取捨之當然結果，無庸於判決理
    由內一一說明，此屬原確定判決依調查證據之結果，經證據
    取捨後，所為事實之認定，亦無漏未審酌可言。至聲請意旨
    (二)所述依華山保險公司於98年1月15日以華山字第0980031號
    函說明，保險理賠金餘額，依本公司97年4月30日向法務部
    行政執行署臺北行政執行處之民事陳報狀說明，依90年至91
    年期間已收執臺灣臺北地方法院及97年4月28日法務部行政
    執行署臺北行政執行處之相關執行命令，本公司不得對貴公
    司（按即油源公司）清償等語，可見除已理賠原確定判決認
    為無罪之4千萬元營運中斷險外，就原確定判決認定聲請人
    詐得之2億3千萬元，迄今未獲理賠，是原確定判決不應論處
    聲請人詐欺既遂罪云云，惟上開華山保險公司於98年1月15
    日出具之函文，顯非本院於97年11月13日判決前已經存在之
    證據，即不符合事實審判決前已經存在，為法院、當事人所
    不知，事後方行發現之「新證據」之要件，且該保險理賠金
    餘額，揆諸上述華山保險公司函文所示，係因依90年至91年
    期間臺灣臺北地方法院及97年4月28日法務部行政執行署臺
    北行政執行處所核發之相關執行命令，致不得向油源公司清
    償等情，從而其間究竟尚有何民事執行或行政執行之糾葛，
    尚待調查，亦即上開函文之真意如何，並非在客觀上毋庸調
    查，即足以動搖原有罪確定判決，況原確定判決係認被告就
    建物、機器設備及貨物等之保險理賠金中，詐得其中虛增片
    狀PA庫存量金額11,192,800元，及虛增之齒輪油、液壓油等
    合計2,277,600元部分，起訴及原確定判決所認定之罪名並
    無不同，茲按刑事訴訟法第420條第1項第6款規定，所謂因
    發現確實之新證據，足認受有罪判決之人，應受輕於原判決
    所認「罪名」之判決者，為受判決人之利益，始得聲請再審
    ，條文既曰輕於原判決所認「罪名」，自與輕於原判決所宣
    告之「罪刑」有別，所謂輕於原判決所認罪名，係指與原判
    決所認罪名比較，其法定刑較輕之相異罪名而言，至於同一
    罪名之有無加減刑罰之原因者，僅足影響科刑範圍而罪質不
    變，即與「罪名」無關，自不得據以再審，故自首、未遂犯
    、累犯、連續犯等刑之加減，並不屬於刑事訴訟法第420條
    第1項第6款所指罪名之範圍（最高法院70年度第7次刑事庭
    會議決議意旨參照），是聲請人主張其縱應論罪，僅係詐欺
    未遂，不得以詐欺既遂罪論處云云，依上說明，惟此亦僅足
    影響聲請人所犯罪名之既、未遂等刑之加減原因，並不影響
    聲請人之罪名，揆諸上開決議，亦不得據為聲請再審之原因
    。
三、綜上所述，本件聲請人所執聲請再審理由，核與刑事訴訟法
    第420條第1項第6款、第421條之規定均有所不合，本件再審
    之聲請為無理由，應予駁回。
據上論斷，應依刑事訴訟法第434條第1項，裁定如主文。
中    華    民    國    98    年    7     月    30    日
                  刑事第二十一庭審判長法  官  蘇隆惠
                                      法  官  許永煌
                                      法  官  曾家貽
以上正本證明與原本無異。
不得抗告。
                                      書記官  任正人
中    華    民    國    98    年    8    月      4    日


司法院資訊處製作；財團法人民間司法改革基金會備份。
